臺灣臺東地方法院民事判決
111年度簡上字第4號
上  訴  人  莊錫漢  
訴訟代理人  陳芬芬律師
參  加  人  吳美瑤  
訴訟代理人  劉秀真律師
被上訴人    周春長  
            徐伊娜  
共      同
訴訟代理人  葉仲原律師
上列當事人間請求確認袋地通行權等事件，上訴人對於中華民國
110年12月15日臺灣臺東地方法院臺東簡易庭109年度東簡字第18
4號第一審判決提起上訴，本院於民國111年9月14日言詞辯論終
結判決如下：
    主  文
上訴駁回。
第二審訴訟費用由上訴人負擔。
    事實及理由
一、被上訴人主張：坐落臺東縣○○鎮○○段000地號土地（下稱系
    爭105號土地）為其所有，並與公路無適宜之聯絡，不能為
    通常使用，係屬袋地。系爭105號土地通行至道路以上訴人
    所有同段100地號土地（下稱系爭100號土地）如附圖一甲案
    A部分寬3公尺，面積135.31平方公尺通行至公路之距離最短
    ，影響最輕。爰依民法第787條第1項、第2項規定，聲明：
    確認其就上訴人所有系爭100號土地如附圖一甲案A部分，有
    通行權存在；上訴人不得在上開通行權範圍土地上為營建或
    其他妨礙其通行之行為等語。
二、參加人輔助被上訴人以：其所有臺東縣○○鎮○○段00○0地號土
    地（下稱13之1號土地），並非既成道路，且系爭105號土地
    經由13之1號土地通行至公路，並非損害最小的通行處所及
    方法，上訴人主張通行之方案，並非可採。況上訴人於本院
    108年度簡上字第6號確認通行權事件已受訴訟告知，該事件
    確定判決亦認定系爭105號土地以如附圖一甲案通行至公路
    為損害較小之處所等語。
三、上訴人則以：坐落臺東縣○○鎮○○段00地號土地（下稱13號土
    地）及自該土地分割出之13之1號土地原有具公用地役關係
    之既成道路，並可依該道路通往寬度8公尺以上之石傘路。
    參加人取得13之1號土地後將上開既成道路作為大統旅館造
    景及停車場使用，致當地居民通行不便，且被上訴人依國有
    非公用土地提供袋地通行作業要點規定，向受告知訴訟人財
    政部國有財產署申請所經管13號土地即可通行該土地，故被
    上訴人應以13號、13之1號土地上如附圖二乙案B、C部分，
    通行至石傘路，再至臺11號公路始屬對於周圍地損害最少之
    處所等語，資為辯解。
四、原審對於被上訴人之請求，判決確認被上訴人就上訴人所有
    系爭100號土地如附圖一甲案A部分土地（面積135.31平方公
    尺），有通行權存在；上訴人不得在上開通行權範圍土地上
    為營建或其他妨礙被上訴人通行之行為。上訴人不服，提起
    上訴，聲明：㈠原判決廢棄；㈡被上訴人第一審之訴駁回。被
    上訴人則聲明：上訴駁回。　　
五、兩造經協議後將下列事實列為不爭執事項（本審卷第92頁）
    ，爰採為本判決之基礎事實：
  ㈠系爭105號土地為被上訴人所有；系爭100號土地為上訴人所
    有。
  ㈡13號土地為國有土地，管理者為財政部國有財產署；13之1號
    土地為參加人所有。
  ㈢坐落臺東縣○○鎮○○段000地號、99地號（下分稱101、99號）
    土地及系爭100號土地均鄰臺11號海岸公路。
  ㈣上開土地及其鄰地之地籍圖、套繪之航照圖如本審卷第68頁
    至71頁。
  ㈤系爭105號土地目前並無與公路為適宜之聯絡，無法以車輛通
    行至該土地，目前係為袋地。
六、本件經依民事訴訟法第436條之1第3項準用第463條再準用第
    270條之1第1項第3款規定，整理並協議簡化爭點後，兩造同
    意協議簡化之爭點為被上訴人主張依如附圖一甲案以A部分
    為通行，係通行損害最小處所，是否可採？上訴人抗辯依如
    附圖二乙案以B、C部分為通行，係通行損害最小處所，是否
    可採？（見本審卷第92頁），茲就本院判斷，分述如後：
　㈠按土地因與公路無適宜之聯絡，致不能為通常使用時，除因
    土地所有人之任意行為所生者外，土地所有人得通行周圍地
    以至公路；有通行權人應於通行必要之範圍內，擇其周圍地
    損害最少之處所及方法為之。民法第787 條第1項、第2項前
    段定有明文。其性質為因法律規定所生袋地所有人所有權內
    容之擴張，周圍地所有人所有權內容之限制，為周圍地之物
    上負擔。又通行權紛爭事件，當事人就通行權是否存在及其
    通行方法，互有爭議，法院即須先確認袋地對周圍地有無通
    行權，待確認通行權存在後，次就在如何範圍及方法，屬通
    行必要之範圍，由法院依社會通常觀念，斟酌袋地之位置、
    面積、用途、社會變化等，並就周圍地之地理狀況，相關公
    路之位置，與通行地間之距離，周圍地所有人之利害得失等
    因素，比較衡量袋地與周圍地所有人雙方之利益及損害，綜
    合判斷是否為損害周圍地最少之處所及方法。經法院判決後
    ，周圍地所有人就法院判決之通行範圍內，負有容忍之義務
    ；倘周圍地所有人有阻止或妨害通行之行為，通行權人得一
    併或於其後訴請禁止或排除侵害。（最高法院111年度台上
    字第327號判決意旨參照）經查：
　  1.就通行周圍地至公路所需使用之土地面積而言：如附圖一
      甲案A部分（即附圖一紅色斜線部分）係沿上訴人所有系
      爭100地號土地與101、99號土地之地界線外擴寬3公尺，
      使用僅面積135.31平方公尺。至於如附圖二乙案編號B、C
      部分（即附圖二紅色斜線部分，附圖二放大版見本審卷第
      241頁）係沿財政部國有財產署經管13號土地、參加人所
      有13之1號土地與被上訴人所有系爭105號土地、其他鄰地
      所有人同段108、109、110、113、115地號土地之地界線
      外擴寬3公尺，使用面積分別為15.71平方公尺、313.28平
      方公尺，合計高達328.99平方公尺（計算式：15.71平方
      公尺＋313.28平方公尺＝328.99平方公尺）。就被上訴人通
      行周圍地至公路所需使用之土地面積而言，甲案面積顯然
      小於乙案。　　
　　2.就通行土地占周圍地面積比例而言：甲案通行使用面積13
      5.31平方公尺，所通行周圍地總面積即系爭100號土地面
      積2759.26平方公尺（原審卷㈠第15頁），故所占用之比例
      約4.9%（135.312759.26，小數點第四位四捨五入）。至
      於乙案通行使用面積合計328.99平方公尺，所通行周圍地
      總面積即13號、13之1號土地面積480.1平方公尺、493.77
      平方公尺（原審卷㈠第112、113頁），合計973.87平方公
      尺（計算式：480.1平方公尺＋493.77平方公尺＝973.87平
      方公尺），故所占用之比例為33.8%（328.99973.87，小
      數點第四位四捨五入）。就被上訴人通行土地占周圍地面
      積比例而言，甲案亦顯然小於乙案。
　　3.就通行周圍地至公路長度而言：依如附圖一、二之甲、乙
      案，所須通行周圍地長度而言，甲案長度顯然較乙案長度
      為短（兩案寬度均為3公尺，通行面積較小者，長度亦較
      小），此觀上開附圖及比例尺即明。就被上訴人通行周圍
      地至公路長度而言，甲案長度仍顯然小於乙案。
　　4.合上所述，就被上訴人通行周圍地至公路所需使用之土地
      面積、通行土地占周圍地面積之比例、通行周圍地至公路
      長度，甲案均顯然小於乙案。再參以甲案通行範圍之系爭
      100號土地與相鄰101、99號土地僅呈高低差土地順向，並
      無任何駁坎存在。至於乙案通行範圍之13號土地與13之1
      號土地交接附近有一駁坎，呈90度高低差，高低差有2公
      尺，此經本院到場勘驗屬實，有勘驗筆錄及現場照片附卷
      可查（本審卷第150頁第2點、第5點至第8點、第172、173
      、178頁）。換言之，就13號土地與13之1號土地交接附近
      呈90度高低差駁坎處，須進行相當施工改變其地形後，始
      能為通常使用之通行，對於乙案之周圍地較為不利。又上
      開土地目前雖有供耕作（系爭100號土地）、樹叢草地（1
      3號土地）、種植樹木、放置石頭、石板桌椅（13之1號土
      地）而有不同，此經本院到場勘驗明確（本審卷第150、1
      72、173、177、178、241頁）。惟參以系爭100號土地、1
      3號、13之1號土地使用分區均編定為風景區之農牧用地，
      有土地登記謄本在卷可查（原審卷㈠第15、112、113頁）
      ，故因供他土地所有人通行，各土地所有人仍應有所損害
      。本院綜合前揭等一切情況，甲、乙兩案相互比較後，認
      被上訴人主張附圖一甲案以A部分為通行，係通行損害最
      小之處所，較可採信。況上訴人於本院108年度簡上字第6
      號確認通行權事件業經本院告知訴訟，其經通知後未經參
      加訴訟（見該事件卷第99、102、116至119頁，本件上訴
      人為108年度簡上字第6號被上訴人莊林玉蘭之訴訟代理人
      ），而該事件確定判決亦認系爭105號土地通行至公路以
      如附圖一甲案為損害較小之處所，此經本院調卷查明屬實
      （並見本院108年度簡上字第6號判決第5、6頁），由此益
      足佐證，上訴人抗辯依附圖二乙案以B、C部分為通行，係
      通行損害最小之處所，應無可取。。
　㈡按公用地役關係乃私有土地而具有公共用物性質之法律關係
    ，與民法上之地役權概念有間，故既成巷道須具備為不特定
    之公眾通行所必要，而於公眾通行之初，土地所有權人並無
    阻止之情事，且經歷之年代久遠而「未曾中斷」之要件始能
    成立公用地役關係。（最高法院89年度台上字第1020號判決
    意旨參照）經查，上訴人雖辯稱13號、13之1號土地原有既
    成道路，具有公用地役關係，被上訴人應依乙案方法通行云
    云，並以證人傅碧芳、潘忠和、朱明珠為證（本審卷第99頁
    ）。惟查，證人傅碧芳係證述，以前13號、13之1號土地有
    牛車路，大統旅館蓋好後原本的路被毀掉，是大統旅館蓋好
    第2年（本審卷第161、163頁）；證人朱明珠證述，13之1號
    水泥路往北有產業道路，牛車走的泥土路面，50、60年就有
    牛車路，到大統旅館蓋了之後就被廢掉了（本審卷第164頁
    ）；證人潘忠和證述，印象中70、71年就有泥巴路，通行直
    到蓋大統旅館（本審卷第166頁）。依上開證人證述，上訴
    人主張所謂之「既成道路」至遲到大統旅館蓋好第2年即遭
    廢棄。又大統旅館係臺東成功鎮石傘路36之2號建物，有上
    訴人提出之查詢服務資料附卷可參（原審卷㈠第50頁），上
    開建物係於84年3月7日開工，86年4月18日竣工，有本院向
    臺東縣政府調得之建造執照、使用執照申請案卷可參（本審
    卷第189之1頁），足見前揭證人所述之牛車路最遲於87年即
    遭廢棄而告中斷通行迄今已逾23年之久。揆之上開說明，即
    非既成巷道，且無成立公用地役關係可言。本院經向臺東縣
    成功鎮公所查詢結果復以：「本所於110年8月24日派員至現
    場會勘，本鎮所轄玉港段13地號土地現況為樹叢草地，並無
    道路樣貌。另同段13之1地號土地，其現況部分為大統旅館
    前方草地，部分為水泥路面，該路面應為供後方旅館及其停
    車場出入使用之私設巷道」（原審卷㈠第207頁至第208頁反
    面），是依成功鎮公所查復結果，足見13號土地現況已為樹
    叢草地，無道路樣貌可見，益可佐證，13號、13之1號土地
    已非既成道路，無公用地役關係存在。上訴人上開所辯，不
    足為其有利之認定。
七、綜上所述，被上訴人依民法第787條第1項、第2項規定，請
    求確認就上訴人所有系爭100號土地如附圖一甲案A部分（面
    積135.31平方公尺）之土地有通行權存在；上訴人不得在上
    開通行權範圍土地上為營建或其他妨礙被上訴人通行之行為
    ，為有理由，應予准許。從而原審為上訴人敗訴之判決，於
    法並無不合，上訴意旨指摘原判決不當，求予廢棄改判，為
    無理由，應駁回上訴。
八、本件事證已臻明確，兩造其餘之攻擊或防禦方法及所用之證
    據，經本院斟酌後，認為均不足以影響本判決之結果，爰不
    逐一論列，附此敘明。
九、據上論結，本件上訴為無理由，依民事訴訟法第436條之1第
    3項，第449條第1項，第78條，判決如主文。
中　　華　　民　　國　　111 　年　　9 　　月　　28　　日
                  民事第一庭    審判長　王漢章
　　　　　　　　　　　　　　　　法  官  陳兆翔　
　　　　　　　　　　　　　　　　法  官  徐晶純  
以上正本係照原本作成。
不得上訴
中　　華　　民　　國　　111 　年　　9 　　月　　28　　日
                                書記官  高竹瑩